臺灣新竹地方法院民事判決　　　　　　　99年度重訴字第34號
原　　　告　陳利秀雲
訴訟代理人　張菊芳律師
　　　　　　劉大新律師
被　　　告　唐玉蘭即楊石妹之.
　　　　　　唐水龍即楊石妹之.
　　　　　　唐壽勇即楊石妹之.
　　　　　　林唐元嬌即楊石妹.
　　　　　　唐添福即楊石妹之.
　　　　　　唐含笑即楊石妹之.
兼前二人共同
訴訟代理人　唐天來即楊石妹之.
被　　　告　唐春枝即楊石妹之.
訴訟代理人　朱秋霞
被　　　告　楊劉玉蓮
　　　　　　楊文忠
　　　　　　楊尚杰
　　　　　　楊琇喻
　　　　　　楊燕惠
　　　　　　楊佩庭即楊智惠
兼前五人共同
訴訟代理人　楊勝茂
前　一　人
訴訟代理人　徐訓新
被　　　告　楊贊平
　　　　　　楊劉玉春即楊祿.
　　　　　　楊錦泉即楊祿之.
　　　　　　楊智光即楊祿之.
　　　　　　楊淑珠即楊祿之.
　　　　　　楊子葳即楊美蓉即.
　　　　　　林宗即楊祿之.
　　　　　　林依汶即楊祿之.
　　　　　　葉匡源
　　　　　　徐廷旺
訴訟代理人　徐黃四妹
　　　　　　徐錦來
被　　　告　吳林麟
　　　　　　謝明亮
　　　　　　許秋惠即許呂裕妹.
　　　　　　許學明即許呂裕妹.
　　　　　　許仁貴即許呂裕妹.
　　　　　　許瑞華即許呂裕妹.
　　　　　　許棋崴即許呂裕妹.
　　　　　　謝灶妹
　　　　　　張衛丁妹
　　　　　　林祺棠
　　　　　　陳林秀蘭
訴訟代理人　陳勝發
被　　　告　吳林銘
　　　　　　吳琳彬
訴訟代理人　吳琳杰
上列當事人間分割共有物事件，本院於民國100年8月23日辯論終
結，判決如下：
    主  文
一、被告楊劉玉春、楊錦泉、楊智光、楊淑珠、楊子葳、林宗
    、林依汶應就被繼承人楊祿所遺坐落新竹縣新埔鎮○○段
    四二九、四三０地號土地，應有部分均為九十六分之六，辦
    理繼承登記。
二、被告許秋惠、許學明、許仁貴、許瑞華、許棋崴應就被繼承
    人許呂裕妹所遺坐落新竹縣新埔鎮○○段四二九地號土地，
    應有部分均為九十六分之五，辦理繼承登記。
三、原告與被告唐水龍、唐壽勇、唐春枝、林唐元嬌、唐天來、
    唐玉蘭、唐添福、唐含笑、楊勝茂、楊燕惠、楊文忠、楊尚
    杰、楊劉玉春、楊錦泉、楊智光、楊淑珠、楊子葳、林宗
    、林依汶、葉匡源、徐廷旺、吳林麟、謝明亮、許秋惠、許
    學明、許仁貴、許瑞華、許棋崴、謝灶妹、張衛丁妹共有坐
    落新竹縣新埔鎮○○段四二九地號土地准予分割，其分割方
    式如附圖一及附表二所示。
四、原告與被告唐水龍、唐壽勇、唐春枝、林唐元嬌、唐天來、
    唐玉蘭、唐添福、唐含笑、楊劉玉蓮、楊佩庭、楊琇喻、楊
    燕惠、楊文忠、楊尚杰、楊劉玉春、楊錦泉、楊智光、楊淑
    珠、楊子葳、林宗、林依汶、徐廷旺、林祺棠、陳林秀蘭
    、吳林銘、吳琳彬共有坐落新竹縣新埔鎮○○段四三０地號
    土地准予分割，其分割方式如附圖一及附表三所示。
五、兩造應互相補償之金額如附表四所示。
六、訴訟費用由兩造各依附表五所示之比例負擔。
    事實及理由
甲、程序事項
壹、按訴狀送達後，原告不得將原訴變更或追加他訴。但有下列
    各款情形之一者，不在此限：…五、該訴訟標的對於數人必
    須合一確定時，追加其原非當事人之人為當事人者，民事訴
    訟法第255條第1項第5款定有明文。經查，查本件原告起訴
    時，被告為楊石妹、楊勝茂、楊劉玉蓮、楊佩庭即楊智惠、
    楊琇喻、楊燕惠、楊文忠、楊尚杰、楊贊平、楊劉玉春、楊
    錦泉、楊智光、楊淑珠、楊子葳即楊美蓉、林振鴻、林宗
    、林依汶、葉匡源、徐廷旺、吳林麟、謝明亮、許呂裕妹、
    謝灶妹、張衛丁妹、林祺庚、林祺戍、林祺鈞、林祺棠、林
    淑美、陳林秀蘭、吳林銘、吳琳彬等人。嗣於訴訟進行中，
    迭經訴之追加及撤回，最後確認以被告唐玉蘭、唐天來、唐
    水龍、唐壽勇、唐春枝、林唐元嬌、唐添福、唐含笑、楊勝
    茂、楊劉玉蓮、楊佩庭、楊琇喻、楊燕惠、楊文忠、楊尚杰
    、楊贊平、楊劉玉春、楊錦泉、楊智光、楊淑珠、楊子葳、
    林宗、林依汶、葉匡源、徐廷旺、吳林麟、謝明亮、許秋
    惠、許學明、許仁貴、許瑞華、許棋崴、謝灶妹、張衛丁妹
    、林祺棠、陳林秀蘭、吳林銘、吳琳彬等人為被告，經核原
    告請求本件之分割共有物，其所為之追加、撤回被告，揆諸
    上開之規定，程序上並無不合，合先敘明。
貳、按訴訟繫屬中為訴訟標的之法律關係，雖移轉於第三人，於
    訴訟無影響；又按確定判決，除當事人外，對於訴訟繫屬後
    為當事人之繼受人者，及為當事人或其繼受人佔有請求之標
    的物者，亦有效力，民事訴訟法第254條第1項前段、第401
    條第1項分別定有明文。查本件被告楊贊平於民國99年4月1
    日訴訟繫屬中，將其所有坐落新竹縣新埔鎮○○段429、430
    地號土地，以買賣為原因移轉登記予被告楊燕惠；又本件被
    告唐水龍、唐壽勇、唐春枝、林唐元嬌、唐天來、唐玉蘭、
    唐添福、唐含笑於100年7月12日訴訟繫屬中，將其所有坐落
    新竹縣新埔鎮○○段429地號土地，所有權應有部分各自為
    80 分之1、80分之1、80分之1、80分之1、320分之1、320分
    之1、320分之1、320分之1，合計應有部分16分之1土地，以
    買賣為原因移轉登記予訴外人宋仁庚，此有土地登記謄本附
    卷可稽（見卷二第178-187頁），惟依當事人恆定原則，讓
    與人亦不因而喪失訴訟當事人之權能，是本件仍應列被告楊
    贊平、唐水龍、唐壽勇、唐春枝、林唐元嬌、唐天來、唐玉
    蘭、唐添福、唐含笑等人為本件訴訟當事人。至被告楊燕惠
    及訴外人宋仁庚各自所受讓前開土地之應有部分，既係訴訟
    繫屬中始繼受訴訟標的之人，其自應為本案判決效力所及，
    併予敘明。
、按訴狀送達後，原告不得將原訴變更或追加他訴，但被告同
    意或請求基礎事實同一者或擴張或減縮應受判決事項之聲明
    者，不在此限；又被告於訴之變更或追加無異議，而為本案
    言詞辯論者，視為同意變更或追加，民事訴訟法第255條第1
    項第1款、第2款、第3款及第2項定有明文。本件原告起訴主
    張兩造共有坐落新竹縣新埔鎮○○段429、430、431地號土
    地按起訴狀附圖二所示分割方法，請准予分割。嗣因新竹縣
    新埔鎮○○段431地號土地於99年間業經新竹縣政府徵收在
    案，故於99年8月12日聲明僅就新竹縣新埔鎮○○段429、43
    0 地號土地按99年8月12日陳報狀附件2所示分割方法，請准
    分割。核屬請求基礎事實同一及減縮應受判決事項聲明，且
    被告並無異議而為本案言詞辯論，視為同意原告訴之變更追
    加，參諸前揭規定，應予准許。
肆、本件被告唐天來、唐水龍、唐壽勇、唐春枝、林唐元嬌、唐
    玉蘭、唐添福、唐含笑、楊錦泉、楊智光、楊淑珠、楊子葳
    即楊美蓉、林宗、林依汶、楊贊平、吳林麟、張衛丁妹、
    陳林秀蘭、吳林銘、吳琳彬、許秋惠、許學明、許仁貴、許
    瑞華、許棋崴等人經受合法通知，均未於最後言詞辯論期日
    到場，核無民事訴訟法第386條所列各款情形，爰依原告聲
    請，由其一造辯論而為判決，合先敘明。
乙、實體事項
壹、原告主張：
一、新竹縣新埔鎮○○段429地號與同段430地號2筆土地（下稱
    系爭429、430地號土地）為兩造所共有，各共有人土地所有
    權之應有部分詳如附表一所示，查系爭429、430土地並無不
    能分割之情形，兩造間亦未訂立不分割之契約，茲因共有人
    數眾多，使用情形複雜，前經聲請本院調解仍無法獲得分割
    之協議，為期土地之合理分配及利用，爰依下述原則，提出
    如新竹縣竹北地政事務所100年7月19日北地所測字第100000
    3771號函所附複丈成果圖（下稱附圖一）所示分割方案，准
    予分割：
（一）新竹縣新埔鎮○○街及和平街323巷部分分別為道路及供
      公眾通行之既成巷道，為維持系爭土地共有人日後能於此
      部分通行無阻之公益目的，基於平等原則，此部分由各共
      有人仍按附表一所示原應有部分維持共有關係。
（二）系爭429、430地號土地上尚有諸多建物，本於經濟目的，
      宜保留各房屋現況，盡可能由共有人按房屋實際坐落系爭
      土地之面積分割登記為所有，至共有人之房屋實際占用面
      積與權狀登記面積有增減者，而不能按其應有部分受分配
      者，則按兩造均不爭執之「當期之公告現值外加4成」計
      算請求金錢找補，查按附圖一所示之分割方案，僅有原告
      所分得之土地面積較應有部分權狀登記面積為少，而原告
      僅就附表二編號Ｆ、Ｈ、Ｉ，及附表三編號Ｏ之部分按增
      加面積請求找補，其餘部分，原告則拋棄金錢找補。
二、綜上所論，爰依民法第759、823、824條等規定，聲明請求
    如主文第1、2、3、4、5項所示。
貳、被告之答辯：
一、被告唐水龍、唐壽勇、唐春枝、林唐元嬌、唐天來、唐添福
    、唐含笑（均為楊石妹之繼承人）：同意分得系爭429、430
    地號土地如附圖一所示編號Ａ之部分土地，並願意維持共有
    ，對於找補金額按照公告現值加四成計算沒有意見。
二、被告吳琳彬、葉匡源、謝明亮、陳林秀蘭、被告楊劉玉蓮即
    楊祿繼承人、謝灶妹、楊劉玉春、徐廷旺、謝明亮、吳林
    麟：希望依照現況分割，同意原告之分割方案，對於找補金
    額按照公告現值加四成計算沒有意見。
三、被告兼被告楊文忠、楊尚杰、楊燕惠、楊琇喻、楊佩庭訴訟
    代理人楊勝茂：希望依照現況使用情形分割。系爭429地號
    土地如附圖一所示編號Ｂ部分土地分割予被告楊勝茂。系爭
    429地號土地如附圖一所示編號Ｄ土地部分上有楊家公廳，
    應分割予被告楊文忠、楊尚杰、楊燕惠，此三人就分割後取
    得之土地願意維持共有。又系爭430地號土地上，靠近新竹
    縣新埔鎮○○街323巷既成巷道東側之土地，即新竹縣竹北
    地政事務所98年9月24日北地所測辰字第0980005365號函暨
    複丈成果圖之現況圖（下稱附圖二）所示編號30土地為菜園
    ，目前由被告楊勝茂耕作使用，應將此菜園區域之土地分割
    予被告楊文忠、楊尚杰、楊燕惠、楊琇喻、楊佩庭等人，此
    五人就分割後取得之土地願意維持共有。另以裁判方式分割
    系爭429、430地號土地並非被告之本意，故裁判費應由原告
    單獨負擔。
四、最後言詞辯論期日到庭之被告均對原告主張之附圖一所示分
    割方案無意見，且對於找補金額部分沒有意見。
五、被告唐玉蘭、楊錦泉、楊智光、楊淑珠、楊子葳、林宗、
    林依汶、楊贊平、吳林麟、張衛丁妹、陳林秀蘭、吳林銘、
    許學明、許仁貴、許瑞華、許棋崴、許秋惠經合法通知，均
    未於言詞辯論期日到場，亦未提出書狀作任何聲明或陳述。
、得心證之理由：
一、按繼承人自繼承開始時，除本法另有規定外，承受被繼承人
    財產上之一切權利、義務。但權利、義務專屬於被繼承人本
    身者，不在此限，民法第1148條第1項定有明文；又按分割
    共有物乃直接對共有物之權利有所變動，性質上屬處分行為
    ，故共有不動產之共有人中有已死亡者，依民法第759條規
    定，其繼承人，自非先經繼承登記，不得訴請分割共有物，
    而於該繼承人為被告之情形，為求訴訟之經濟，原告可就請
    求繼承登記及分割共有物之訴一併提起，即以一訴請求該死
    亡共有人之繼承人辦理繼承登記並請求該繼承人於辦理繼承
    登記後，與原告及其餘共有人分割共有之不動產（最高法院
    68年第13次民事庭會議決議（二）、70年第2次民事庭會議
    決議（二）、69年度台上字第1134號判例意旨參照）。經查
    ，系爭429、430地號土地原共有人之一楊祿於92年1月20
    日死亡，其繼承人有被告楊劉玉春、楊錦泉、楊智光、楊淑
    珠、楊子葳、林宗、林依汶等人；又系爭429地號土地原
    共有人之一許呂裕妹業於100年3月21日死亡，其繼承人有被
    告許秋惠、許學明、許仁貴、許瑞華、許棋崴等人，惟該等
    繼承人均迄未就其等之被繼承人楊祿、許呂裕妹等人所遺
    系爭土地之應有部分土地辦理繼承登記之事實，有原告所提
    之繼承系統表、除戶戶籍謄本、現戶戶籍謄本及土地登記簿
    謄本等件為證（見本院卷一第164-171頁、卷二第12-13頁、
    第114-120頁、第205頁），揆諸前開說明，原告請求上開繼
    承人之被告辦理繼承登記，自屬於法有據，應予准許，爰判
    決如主文第1、2項所示。
二、次按，各共有人，除法令另有規定外，得隨時請求分割共有
    物，但因物之使用目的不能分割或契約訂有不分割之期限者
    ，不在此限，民法第823條第1項定有明文。查系爭429、430
    地號土地為兩造所共有，兩造應有部分如附表一所示比例之
    事實，業據提出與其所述相符之土地登記謄本、被繼承人繼
    承系統表、戶籍謄本等件為證，且系爭土地依其使用目的並
    無不能分割情形，而兩造亦無就系爭土地有不分割之協議，
    被告就此亦未爭執，兩造既就分割方法無法達成協議，原告
    訴請裁判分割共有物，於法自屬有據，應予准許。
三、再按，繼承人有數人時，在分割遺產前，各繼承人對於遺產
    全部為公同共有，民法第1151條定有明文。經查，被告楊劉
    玉春、楊錦泉、楊智光、楊淑珠、楊子葳、林宗、林依汶
    就其被繼承人楊祿所有系爭429、430地號土地之應有部分
    均為96分之6之所有權，既尚未辦理分割，則依前開民法第
    1151條之規定，其等各就繼承取得之前開土地，仍應成立公
    同共有關係，且其等於本件分割後，仍應就分割取得之土地
    ，按應繼分維持公同共有關係。而被告許秋惠、許學明、許
    仁貴、許瑞華、許棋崴就其被繼承人許呂裕妹所有系爭429
    地號土地之應有部分為96分之5所有權，亦尚未辦理分割，
    其等各就繼承取得之系爭429地號土地，仍應成立公同共有
    關係，且其等於本件分割後，仍應就分割取得之土地，按應
    繼分維持公同共有關係。
四、復按，共有物之分割，依共有人協議之方法行之。分割之方
    法不能協議決定，或於協議決定後因消滅時效完成經共有人
    拒絕履行者，法院得因任何共有人之請求，命為下列之分配
    ：一、以原物分配於各共有人。但各共有人均受原物之分配
    顯有困難者，得將原物分配於部分共有人。二、原物分配顯
    有困難時，得變賣共有物，以價金分配於各共有人；或以原
    物之一部分分配於各共有人，他部分變賣，以價金分配於各
    共有人。以原物為分配時，如共有人中有未受分配，或不能
    按其應有部分受分配者，得以金錢補償之。以原物為分配時
    ，因共有人之利益或其他必要情形，得就共有物之一部分仍
    維持共有。98年1月23日總統公布修正、同年7月24日施行之
    民法第824條定有明文。因此請求共有物之分割，應由法院
    依民法第824條規定命為適當之分配，不受當事人主張之拘
    束，法院為共有物分割時，應斟酌共有物之性質、經濟效益
    及全體共有人之利益，並應符合公平原則，且社會利益亦應
    考慮在內。次按共有物之分割方法，法院應斟酌當事人之聲
    明、共有物之性質、經濟效用及全體共有人利益等為公平決
    定；且分割共有物以消滅共有關係為目的，法院裁判分割共
    有土地時，除因該土地內部分土地之使用目的不能分割（如
    為道路），或部分共有人仍願維持其共有關係，應就該部分
    土地不予分割或准該部分共有人成立新共有關係外，應將土
    地分配於各共有人單獨所有，不受共有人原來約定使用方法
    之拘束；又分割共有物固不受分管契約之拘束，惟儘量依各
    共有人使用現狀定分割方法，以維持現狀，減少共有人所受
    損害，當不失為裁判分割斟酌之一種原則（最高法院69年台
    上字第3100號判決、69年台上字第1831號判例、90年台上字
    第1378號判決、82年度台上字第1990號判決意旨可資參照）
    。經查：
（一）系爭429、430地號土地之地理位置、使用現況說明如下：
   1、系爭429地號土地部分：
      查系爭429地號土地地目為建、面積為1,640.71平方公尺
      、公告土地現值每平方公尺為15,000元，其北側面臨新竹
      縣新埔鎮○○街○道路，其西側、南側、東側均有新竹縣
      新埔鎮○○街323巷供公眾通行之既成巷道圍繞，其上地
      上物之坐落位置如附圖一、附圖二所示，分述如下：編號
      Ａ部分土地上有原先為被繼承人楊石妹使用之石綿瓦磚造
      車庫1間（編號1）、四層樓磚造房屋1棟（編號3）；編號
      Ｂ部分土地上有被告楊勝茂使用之四層樓磚造房屋（編號
      5）；編號Ｄ部分土地上有被告楊劉玉蓮使用之三層樓磚
      造房屋1棟（編號6）、作為楊家公廳使用之一層泥造平房
      1棟（編號12）、訴外人楊慶郎興建之一層泥造平房1棟（
      編號9）、被告楊勝茂使用之石棉瓦磚造車庫1間（編號11
      ）及雞舍1間（編號2），此石棉瓦磚造車庫、雞舍、一層
      泥造平房目前無人居住，且均老舊不堪，拆除損及經濟利
      益不大；編號Ｅ部分分為兩塊，一塊位於系爭429地號土
      地中段，其上有被繼承人楊祿先前使用、目前為被告楊
      劉玉春使用之三層樓磚造房屋1棟（編號14）及部分空地
      （編號13），另一塊位於和平街323巷西側旁，為被繼承
      人楊祿原先使用之石綿瓦磚造車庫一角（編號21）；編
      號Ｆ部分土地上有被告葉匡源使用之三層樓磚造房屋1棟
      （編號15）；編號Ｇ部分分為兩塊，一塊位於系爭429地
      號土地中段，其上主要有被告徐廷旺使用之三層樓磚造房
      屋1棟（編號16），及被繼承人許呂裕妹先前使用之一層
      磚泥造平房之東廂部分（編號19），另一塊位於和平街
      323巷西側旁，為被繼承人楊祿原先使用之石綿瓦磚造
      車庫一角（編號21）；編號Ｈ部分土地上有被告吳林麟使
      用之二層磚造房屋1棟（編號17）；編號Ｉ部分土地上有
      被告謝明亮使用之四層樓磚造房屋1棟（編號18）；編號
      Ｊ部分土地上有被繼承人許呂裕妹先前使用之一層磚泥造
      平房1棟（編號19）；編號Ｌ部分土地上主要有被告謝灶
      妹使用之二層磚造房屋1棟（編號4）；爭429地號土地中
      段之編號Ｋ部分土地上有原告使用之一層泥造平房1棟（
      編號7）、二層磚造房屋1棟（編號8）及空地（編號13）
      ；系爭429地號土地最東側之編號Ｋ、Ｌ、Ｍ部分土地上
      有被告謝灶妹使用之石棉瓦磚造倉庫及菜園（編號2）；
      系爭429地號土地最南側之編號Ｋ部分土地，呈三角形畸
      零地，其上有被告林祺棠使用之三層磚造房屋東北一小部
      （編號25）；編號Ｍ部分土地上有被告謝衛丁妹使用之
      右半三層磚造、左半一層磚造平房1棟（編號24）、一層
      磚造平房（編號27）；編號Ｒ部分土地上為新竹縣新埔鎮
      32 3巷之既成巷道（編號20、22）等情，有原告所提現場
      照片（見本院卷一第121-133頁）存卷可查，另經本院會
      同兩造勘驗現場，並囑託新竹縣竹北地政事務所派員測量
      屬實，有本院98年6月29日、100年6月1日之現場履勘筆錄
      ，及新竹縣竹北地政事務所98年9月24日北地所測辰字第
      098  0005365號函暨附圖二、100年6月20日北地所測字第
      10000 03222號函暨附圖一在卷可稽（見本院卷二第21-25
      頁、第28-29頁、第125-128頁、第132-136頁）。
   2、系爭430地號土地部分：
      查系爭430地號土地地目為旱、面積為726.81平方公尺、
      公告土地現值每平方公尺為15,000元，其北側面臨新竹縣
      新埔鎮○○街323巷供公眾通行之既成巷道，其上地上物
      坐落位置如附圖一、二所示，分述如下：編號Ｎ部分土地
      分為兩塊，一塊位於系爭430地號土地東邊之土地，其上
      有被告林祺棠使用之三層磚造房屋1棟（編號26），另一
      塊位於系爭430地號土地中段、呈細長狀之土地，其上目
      前為被告楊勝茂耕作之菜園一小部份（編號30）；編號Ｏ
      部分土地上有被告陳林秀蘭使用之前半三層磚造、後半一
      層磚造房屋1棟（編號28）；編號Ｋ部分土地上有原告使
      用之一層磚造平房1棟、石棉瓦磚造倉庫1間（編號29）及
      被告楊勝茂耕作之菜園（編號30）；編號Ｄ部分土地有兩
      塊，一塊位於上開323巷既成巷道東側之土地，其上有被
      告楊勝茂耕作之菜園（編號30），另一塊位於上開323巷
      既成巷道西側之土地，其上有被告吳林銘、吳琳彬耕作之
      菜園（編號33）；編號Ａ、Ｃ部分土地上有被告吳林銘、
      吳琳彬耕作之菜園（編號33）；編號Ｇ、Ｅ、Ｐ-1、Ｐ-2
      部分土地上有被告徐廷旺使用之一層磚造倉庫（編號34）
      、楊祿使用之石棉瓦磚造車庫暨雞舍1間（編號35），
      此倉庫老舊、現堆放雜物，而此車庫、雞舍均呈廢棄狀況
      ，此等拆除損及經濟利益甚微；編號Ｒ部分土地上主要為
      新竹縣新埔鎮○○街323巷之既成巷道（編號31、32、36
      ）等情，有原告所提現場照片（見本院卷一第134-138頁
      ）存卷可查，另經本院會同兩造勘驗現場，並囑託新竹縣
      竹北地政事務所派員測量屬實，有本院98年6月29日、100
      年6月1日之現場履勘筆錄，及新竹縣竹北地政事務所98年
      9  月24日北地所測辰字第0980005365號函暨附圖二、100
      年6 月20日北地所測字第1000003222號函暨附圖一在卷可
      稽（見本院卷二第21-25頁、第28-29頁、第125-128頁、
      第132-136頁）。
（二）再者，本院審酌系爭429、430地號土地上如附圖二所示之
      地上物多為磚造建築房屋、泥造平房，現均供人居住使用
      ，堪認具有一定經濟價值之房屋存在，為避免分割後前述
      建物與所在基地非屬同一人所有而衍生出複雜之法律關係
      ，及兼顧減損土地與建之成本，應以目前使用之現況為分
      割依據。至系爭429、430地號土地上僅有少部分車庫、倉
      庫、雞舍已不堪使用，其物之經濟使用效益甚微，詳如前
      述，則可排除車庫、倉庫、雞舍保存之必要性。復查，被
      告楊勝茂為系爭429地號土地共有人，而非系爭430地號土
      地共有人，惟考量被告楊勝茂目前於附圖一所示和平街32
      3巷既成巷道東側之編號Ｄ部分土地上耕作菜園，且其為
      被告楊佩庭、楊琇喻、楊燕惠、楊文忠、楊尚杰之近親親
      戚，故將系爭430地號土地如附圖一所示既成巷道東側之
      編號Ｄ部分分割予被告楊佩庭等五人按附表三所示應有部
      分維持共有，而相隔和平街323巷既成巷道之西側系爭430
      地號土地，目前亦為耕作使用，故再將系爭430地號土地
      如附圖一所示和平街323巷既成巷道西側之編號Ｄ部分分
      割予被告楊佩庭等五人按附表三所示應有部分維持共有，
      並將Ｃ部分分割予被告楊勝茂親戚即被告楊劉玉蓮所有，
      應屬合理妥適。另查，被告林祺棠為系爭430地號土地共
      有人，而非系爭429地號土地共有人，然其所有三層磚造
      房屋於東北側越界建築於系爭429地號，如附圖一所示編
      號Ｋ、面積4.67平方公尺之土地，此有本件現場履勘筆錄
      及本院囑託地政機關繪製之附圖二即現況圖在卷可稽（見
      本院卷二第21-25頁、第28-29頁），堪予認定，是原告主
      張將系爭429地號土地如附圖一所示編號Ｋ、面積4.67 平
      方公尺之土地分割予原告所有，再將系爭430地號土地如
      附圖一所示編號Ｎ、面積4.67平方公尺之土地分割予被告
      林祺棠所有，日後由被告林祺棠與原告互易此2筆土地等
      語，有助解決前開被告林祺棠所有磚造房屋越界建築之問
      題，俾使建物與基地將來可同屬一人所有，自屬合理可行
      之分割方法。繼查，系爭429、430地號土地如附圖一所示
      編號Ｒ部分為和平街323巷既成道路之現況，將其分割為
      「道路」使用，供所有共有人出入通行使用，故揆諸首開
      規定，系爭429地號土地如附圖一所示編號Ｒ部分、面積
      137.48平方公尺之土地，及系爭430地號土地如附圖一所
      示編號Ｒ部分、面積39.96平方公尺之土地，由兩造各自
      共有人共同取得，並各自按附表一所示應有部分比例維持
      共有。末查，被告唐水龍、唐壽勇、唐春枝、林唐元嬌、
      唐天來、唐添福、唐含笑等人表明願就分割後之土地維持
      共有關係，被告楊文忠、楊尚杰、楊燕惠、楊琇喻、楊佩
      庭亦表明願就分割後之土地維持共有關係，是被告唐水龍
      等八人就分割到系爭2筆土地如附圖所示Ａ部分按附表二
      、三所示應有部分比例維持共有，被告楊文忠、楊尚杰、
      楊燕惠等三人就分割到系爭429地號土地如附圖所示Ｄ部
      分按附表二所示應有部分比例維持共有，被告楊文忠、楊
      尚杰、楊燕惠、楊琇喻、楊佩庭等五人就分割到系爭430
      地號土地如附圖所示Ｄ部分按附表三所示應有部分比例維
      持共有。而被告唐玉蘭、楊錦泉、楊智光、楊淑珠、楊子
      葳、林宗、林依汶、楊贊平、吳林麟、張衛丁妹、陳林
      秀蘭、吳林銘、唐玉蘭、許秋惠、許學明、許仁貴、許瑞
      華、許棋崴、許秋惠經合法通知，均未於言詞辯論期日到
      場，亦未提出書狀作其他聲明或陳述。綜上，本院斟酌上
      情，並系爭土地之地形、使用狀況、共有物之價值、使用
      現狀、分割後之經濟效用、社會公益及公平原則，部分願
      意繼續維持共有暨顧全現有地上物之經濟價值、楊家子嗣
      祭祀利益等各情，參以原告主張如附圖一、附表二、三所
      示之分割方案，已獲得應有部分多數共有人之同意，並儘
      量依照各共有人目前使用位置進行分配，核無明顯不當或
      違背公平之處，是本院定分割方法如附圖一、附表二、三
      所示之分割方案，爰判決分割如主文第3、4項所示。
（三）又依前述分割方法，原物分配於部分共有人，而未受分配
      之共有人則應以金錢補償之，另被告楊勝茂、被告楊燕惠
      、楊文忠、楊尚杰等3人、被告葉匡源、被告吳林麟、被
      告謝明亮就系爭429地號土地分割後所取得之面積，較之
      其等按應有部分比例合計之面積，各增加0.38平方公尺、
      0.65平方公尺、5.03平方公尺、17.92平方公尺、42.17平
      方公尺，原告則減少66.17平方公尺；被繼承人楊祿、
      被告徐廷旺、陳林秀蘭就系爭430地號土地分割後所取得
      之面積，較之其等按應有部分比例合計之面積，各增加0.
      48平方公尺、0.48平方公尺、16.10平方公尺，原告則為
      減少17.15平方公尺，惟原告業已具狀捨棄主張對被告楊
      勝茂、楊燕惠、楊文忠、楊尚杰、被繼承人楊祿、被告
      徐廷旺取得之面積所增加之金額找補（見本院卷二第177
      頁），是本件找補僅剩被告葉匡源、吳林麟、謝明亮、陳
      林秀蘭與原告間應互為金錢找補。參以系爭2筆土地現今
      之價值，已較97年間提昇，兩造當事人均同意按土地目前
      公告現值加四成之金額找補差額，故以每平方公尺21,000
      元（計算式：15,000×1.4＝21,000）計價，作為金錢補
      償之數額當屬合理，準此，被告葉匡源應補償原告105,63
      0元（計算式：5.03×21,000＝105,630元）、被告吳林麟
      應補償原告376,320元（計算式：17.92×21,000＝376,32
      0元）、被告謝明亮應補償原告885,570元（計算式：42.1
      7×21,000＝885,570元）、被告陳林秀蘭應補償原告338,
      100元（計算式：16.1×21,000＝338,100元），應屬公平
      適當，是本院爰判決其等應互為補償之金額如主文第5項
      所示。
五、綜上，本院斟酌系爭土地之地形、使用狀況、共有物之價值
    、使用現狀、分割後之經濟效用、社會公益及公平原則，爰
    定分割方法如附圖一、附表二、三所示之分割方案，將各該
    部分土地分歸其等所有，並判決如主文第3、4、5項所示，
    以維系爭土地之最大經濟效益。
肆、末按，本件雖為原告勝訴之判決，惟本院審酌裁判分割共有
    物訴訟之性質，兩造本可互換地位，且依民法第825條規定
    ，分割後各共有人間就他共有人分得部分係互負擔保責任，
    即該判決尚非片面命被告負義務，是原告提起本訴雖依法有
    據，惟被告之應訴實因訴訟性質所不得不然，如由敗訴被告
    負擔該部分之訴訟費用，則顯失公平，是本院酌量情形，
    本件訴訟費用之負擔，自應由兩造按附表五所示應有部分之
    比例負擔較為合理，故定兩造訴訟費用負擔之比例，如主文
    第6項所示。
伍、兩造其餘主張或舉證，經審酌後，認與本件判決結果，均不
    生影響，爰不一一論述。
陸、據上論結，本件原告之訴為有理由，依民事訴訟法第385條
    第1項前段、第80條之1、第85條第1項前段、第85條第2項，
    判決如主文。
中    華    民    國   100    年    9     月    6    日
                  民事第一庭    法  官  羅惠雯
以上正本係照原本作成。
如對本判決上訴，須於判決送達後 20 日內向本院提出上訴狀。
如委任律師提起上訴者，應一併繳納上訴審裁判費。
中    華    民    國   100    年    9     月    6    日
                                書記官  李勻淨
附表一：共有人應有部分
┌─┬───────┬────────┬────────┐
│編│共有人姓名    │系爭429地號土地 │系爭430地號土地 │
│號│              │應有部分        │應有部分        │
├─┼───────┼────────┼────────┤
│1 │唐含笑        │     1/320      │     1/320      │
├─┼───────┼────────┼────────┤
│2 │唐玉蘭        │     1/320      │     1/320      │
├─┼───────┼────────┼────────┤
│3 │唐天來        │     1/320      │     1/320      │
├─┼───────┼────────┼────────┤
│4 │唐添福        │     1/320      │     1/320      │
├─┼───────┼────────┼────────┤
│5 │唐水龍        │      1/80      │      1/80      │
├─┼───────┼────────┼────────┤
│6 │唐壽勇        │      1/80      │      1/80      │
├─┼───────┼────────┼────────┤
│7 │唐春枝        │      1/80      │      1/80      │
├─┼───────┼────────┼────────┤
│8 │林唐元嬌      │      1/80      │      1/80      │
├─┼───────┼────────┼────────┤
│9 │楊勝茂        │      3/96      │       0        │
├─┼───────┼────────┼────────┤
│10│楊劉玉蓮      │       0        │      3/96      │
├─┼───────┼────────┼────────┤
│11│楊佩庭        │       0        │      2/96      │
├─┼───────┼────────┼────────┤
│12│楊琇喻        │       0        │      2/96      │
├─┼───────┼────────┼────────┤
│13│楊燕惠        │      3/96      │      3/96      │
├─┼───────┼────────┼────────┤
│14│楊文忠        │      3/96      │      1/96      │
├─┼───────┼────────┼────────┤
│15│楊尚杰        │      3/96      │      1/96      │
├─┼───────┼────────┼────────┤
│16│楊劉玉春（楊│                │                │
│  │祿之繼承人）  │                │                │
├─┼───────┤                │                │
│17│楊錦泉（楊祿│                │                │
│  │之繼承人）    │                │                │
├─┼───────┤                │                │
│18│楊智光（楊祿│                │                │
│  │之繼承人）    │                │                │
├─┼───────┤      6/96      │      6/96      │
│19│楊淑珠（楊祿│  （公同共有）  │  （公同共有）  │
│  │之繼承人）    │                │                │
├─┼───────┤                │                │
│20│楊子葳（楊祿│                │                │
│  │之繼承人）    │                │                │
├─┼───────┤                │                │
│21│林宗（楊祿│                │                │
│  │之繼承人）    │                │                │
├─┼───────┤                │                │
│22│林依汶（楊祿│                │                │
│  │之繼承人）    │                │                │
├─┼───────┼────────┼────────┤
│23│葉匡源        │     15/480     │       0        │
├─┼───────┼────────┼────────┤
│24│徐廷旺        │     49/480     │      6/96      │
├─┼───────┼────────┼────────┤
│25│吳林麟        │     22/480     │       0        │
├─┼───────┼────────┼────────┤
│26│謝明亮        │     29/480     │       0        │
├─┼───────┼────────┼────────┤
│27│許秋惠（許呂裕│                │                │
│  │妹之繼承人）  │                │                │
├─┼───────┤                │                │
│28│許學明（許呂裕│                │                │
│  │妹之繼承人）  │                │                │
├─┼───────┤                │                │
│29│許仁貴（許呂裕│      5/96      │       0        │
│  │妹之繼承人）  │  （公同共有）  │                │
├─┼───────┤                │                │
│30│許瑞華（許呂裕│                │                │
│  │妹之繼承人）  │                │                │
├─┼───────┤                │                │
│31│許棋崴（許呂裕│                │                │
│  │妹之繼承人）  │                │                │
├─┼───────┼────────┼────────┤
│32│陳利秀雲      │    113/384     │     26/96      │
├─┼───────┼────────┼────────┤
│33│謝灶妹        │     10/96      │       0        │
├─┼───────┼────────┼────────┤
│34│張衛丁妹      │     23/384     │       0        │
├─┼───────┼────────┼────────┤
│35│林祺棠        │       0        │      9/96      │
├─┼───────┼────────┼────────┤
│36│陳林秀蘭      │       0        │      9/96      │
├─┼───────┼────────┼────────┤
│37│吳林銘        │       0        │     11/96      │
├─┼───────┼────────┼────────┤
│38│吳琳彬        │       0        │     11/96      │
└─┴───────┴────────┴────────┘
附表二：系爭429地號土地分割方案
┌─┬─────┬──────┬──────┬─────────────┐
│編│共有人姓名│取得土地位置│ 面      積 │     備        註         │
│號│          │            │（平方公尺）│                          │
├─┼─────┼──────┼──────┼─────────────┤
│1 │唐含笑    │            │            │按應有部分1/20比例維持共有│
├─┼─────┤            │            ├─────────────┤
│2 │唐玉蘭    │            │            │按應有部分1/20比例維持共有│
├─┼─────┤            │            ├─────────────┤
│3 │唐天來    │            │            │按應有部分1/20比例維持共有│
├─┼─────┤            │            ├─────────────┤
│4 │唐添福    │     A      │   93.95    │按應有部分1/20比例維持共有│
├─┼─────┤            │            ├─────────────┤
│5 │唐水龍    │            │            │按應有部分4/20比例維持共有│
├─┼─────┤            │            ├─────────────┤
│6 │唐壽勇    │            │            │按應有部分4/20比例維持共有│
├─┼─────┤            │            ├─────────────┤
│7 │唐春枝    │            │            │按應有部分4/20比例維持共有│
├─┼─────┤            │            ├─────────────┤
│8 │林唐元嬌  │            │            │按應有部分4/20比例維持共有│
├─┼─────┼──────┼──────┼─────────────┤
│9 │楊勝茂    │     B      │   47.35    │            無            │
├─┼─────┼──────┼──────┼─────────────┤
│10│楊燕惠    │            │            │按應有部分1/3比例維持共有 │
├─┼─────┤            │            ├─────────────┤
│11│楊文忠    │     D      │  141.58    │按應有部分1/3比例維持共有 │
├─┼─────┤            │            ├─────────────┤
│12│楊尚杰    │            │            │按應有部分1/3比例維持共有 │
├─┼─────┼──────┼──────┼─────────────┤
│13│楊劉玉春  │            │            │                          │
├─┼─────┤            │            │                          │
│14│楊錦泉    │            │            │                          │
├─┼─────┤            │            │                          │
│15│楊智光    │            │            │                          │
├─┼─────┤     E      │   93.96    │   按應繼分維持公同共有   │
│16│楊淑珠    │            │ (公同共有) │                          │
├─┼─────┤            │            │                          │
│17│楊子葳    │            │            │                          │
├─┼─────┤            │            │                          │
│18│林宗    │            │            │                          │
├─┼─────┤            │            │                          │
│19│林依汶    │            │            │                          │
├─┼─────┼──────┼──────┼─────────────┤
│20│葉匡源    │     F      │   52.00    │            無            │
├─┼─────┼──────┼──────┼─────────────┤
│21│徐廷旺    │     G      │  153.47    │            無            │
├─┼─────┼──────┼──────┼─────────────┤
│22│吳林麟    │     H      │   86.82    │            無            │
├─┼─────┼──────┼──────┼─────────────┤
│23│謝明亮    │     I      │  132.99    │            無            │
├─┼─────┼──────┼──────┼─────────────┤
│24│許秋惠    │            │            │                          │
├─┼─────┤            │            │                          │
│25│許學明    │            │            │                          │
├─┼─────┤            │            │                          │
│26│許仁貴    │     J      │   78.29    │   按應繼分維持公同共有   │
├─┼─────┤            │ (公同共有) │                          │
│27│許瑞華    │            │            │                          │
├─┼─────┤            │            │                          │
│28│許棋崴    │            │            │                          │
├─┼─────┼──────┼──────┼─────────────┤
│29│陳利秀雲  │     K      │  376.19    │            無            │
├─┼─────┼──────┼──────┼─────────────┤
│30│謝灶妹    │     L      │  156.59    │            無            │
├─┼─────┼──────┼──────┼─────────────┤
│31│張衛丁妹  │     M      │   90.04    │            無            │
├─┴─────┴──────┴──────┴─────────────┤
│附圖一所示編號R、面積137.48平方公尺之道路部分，由上開全體共有人按附表 │
│一之應有部分比例維持共有。                                            │
└───────────────────────────────────┘
附表三：系爭430地號土地分割方案
┌─┬─────┬──────┬──────┬─────────────┐
│編│共有人姓名│取得土地位置│ 面      積 │     備        註         │
│號│          │            │（平方公尺）│                          │
├─┼─────┼──────┼──────┼─────────────┤
│1 │唐含笑    │            │            │按應有部分1/20比例維持共有│
├─┼─────┤            │            ├─────────────┤
│2 │唐玉蘭    │            │            │按應有部分1/20比例維持共有│
├─┼─────┤            │            ├─────────────┤
│3 │唐天來    │            │            │按應有部分1/20比例維持共有│
├─┼─────┤            │            ├─────────────┤
│4 │唐添福    │     A      │   42.93    │按應有部分1/20比例維持共有│
├─┼─────┤            │            ├─────────────┤
│5 │唐水龍    │            │            │按應有部分4/20比例維持共有│
├─┼─────┤            │            ├─────────────┤
│6 │唐壽勇    │            │            │按應有部分4/20比例維持共有│
├─┼─────┤            │            ├─────────────┤
│7 │唐春枝    │            │            │按應有部分4/20比例維持共有│
├─┼─────┤            │            ├─────────────┤
│8 │林唐元嬌  │            │            │按應有部分4/20比例維持共有│
├─┼─────┼──────┼──────┼─────────────┤
│9 │楊劉玉蓮  │     C      │   21.47    │            無            │
├─┼─────┼──────┼──────┼─────────────┤
│10│楊佩庭    │            │            │按應有部分2/9比例維持共有 │
├─┼─────┤            │            ├─────────────┤
│11│楊琇喻    │            │            │按應有部分2/9比例維持共有 │
├─┼─────┤            │            ├─────────────┤
│12│楊燕惠    │     D      │   64.39    │按應有部分3/9比例維持共有 │
├─┼─────┤            │            ├─────────────┤
│13│楊文忠    │            │            │按應有部分1/9比例維持共有 │
├─┼─────┤            │            ├─────────────┤
│14│楊尚杰    │            │            │按應有部分1/9比例維持共有 │
├─┼─────┼──────┼──────┼─────────────┤
│15│楊劉玉春  │            │            │                          │
├─┼─────┤            │            │                          │
│16│楊錦泉    │            │            │                          │
├─┼─────┤            │            │                          │
│17│楊智光    │            │            │                          │
├─┼─────┤     E      │   43.41    │   按應繼分維持公同共有   │
│18│楊淑珠    │            │(公同共有)  │                          │
├─┼─────┤            │            │                          │
│19│楊子葳    │            │            │                          │
├─┼─────┤            │            │                          │
│20│林宗    │            │            │                          │
├─┼─────┤            │            │                          │
│21│林依汶    │            │            │                          │
├─┼─────┼──────┼──────┼─────────────┤
│22│徐廷旺    │     G      │   43.41    │            無            │
├─┼─────┼──────┼──────┼─────────────┤
│23│陳利秀雲  │     K      │  168.88    │            無            │
├─┼─────┼──────┼──────┼─────────────┤
│24│林祺棠    │     N      │   64.39    │            無            │
├─┼─────┼──────┼──────┼─────────────┤
│25│陳林秀蘭  │     O      │   80.49    │            無            │
├─┼─────┼──────┼──────┼─────────────┤
│26│吳林銘    │    P-1     │   78.75    │            無            │
├─┼─────┼──────┼──────┼─────────────┤
│27│吳琳彬    │    P-2     │   78.75    │            無            │
├─┴─────┴──────┴──────┴─────────────┤
│附圖一所示編號R、面積39.96平方公尺之道路部分，由上開全體共有人按附表一│
│之應有部分比例維持共有。                                              │
└───────────────────────────────────┘
附表四：共有人互相找補金額表
       （－表示應受補，＋表示應給付，單位：元）
┌──────┬─────────────────┐
│   共有人   │     找     補     金     額      │
│            │                                  │
│            ├────────┬────────┤
│            │系爭429地號土地 │系爭430地號土地 │
│            │                │                │
├──────┼────────┼────────┤
│原告        │－1,367,520     │－338,100       │
├──────┼────────┼────────┤
│被告葉匡源  │＋105,630       │                │
├──────┼────────┼────────┤
│被告吳林麟  │＋376,320       │                │
├──────┼────────┼────────┤
│被告謝明亮  │＋885,570       │                │
├──────┼────────┼────────┤
│被告陳林秀蘭│                │＋338,100       │
└──────┴────────┴────────┘
附表五： 訴訟費用(計算金額裁判費及測量費)
┌──────────┬────────┬────────┐
│共有人姓名          │系爭429地號土地 │系爭430地號土地 │
│                    │訴訟費用負擔比例│訴訟費用負擔比例│
├──────────┼────────┼────────┤
│唐含笑              │      1/320     │      1/320     │
├──────────┼────────┼────────┤
│唐玉蘭              │      1/320     │      1/320     │
├──────────┼────────┼────────┤
│唐天來              │      1/320     │      1/320     │
├──────────┼────────┼────────┤
│唐添福              │      1/320     │      1/320     │
├──────────┼────────┼────────┤
│唐水龍              │      1/80      │      1/80      │
├──────────┼────────┼────────┤
│唐壽勇              │      1/80      │      1/80      │
├──────────┼────────┼────────┤
│唐春枝              │      1/80      │      1/80      │
├──────────┼────────┼────────┤
│林唐元嬌            │      1/80      │      1/80      │
├──────────┼────────┼────────┤
│徐勝茂              │      3/96      │       0        │
├──────────┼────────┼────────┤
│楊劉玉蓮            │       0        │      3/96      │
├──────────┼────────┼────────┤
│楊佩庭              │       0        │      2/96      │
├──────────┼────────┼────────┤
│楊琇喻              │       0        │      2/96      │
├──────────┼────────┼────────┤
│楊燕惠              │      3/96      │      3/96      │
├──────────┼────────┼────────┤
│楊文忠              │      3/96      │      1/96      │
├──────────┼────────┼────────┤
│楊尚杰              │      3/96      │      1/96      │
├──────────┼────────┼────────┤
│楊劉玉春、楊錦泉、楊│    連帶負擔    │    連帶負擔    │
│智光、楊淑珠、楊子葳│      6/96      │      6/96      │
│、林宗、林依汶    │                │                │
├──────────┼────────┼────────┤
│葉匡源              │     15/480     │       0        │
├──────────┼────────┼────────┤
│徐廷旺              │     49/480     │      6/96      │
├──────────┼────────┼────────┤
│吳林麟              │     22/480     │       0        │
├──────────┼────────┼────────┤
│謝明亮              │     29/480     │       0        │
├──────────┼────────┼────────┤
│許秋惠、許學明、許仁│    連帶負擔    │       0        │
│貴、許瑞華、許棋崴  │      5/96      │                │
├──────────┼────────┼────────┤
│陳利秀雲            │    113/384     │     26/96      │
├──────────┼────────┼────────┤
│謝灶妹              │     10/96      │       0        │
├──────────┼────────┼────────┤
│張衛丁妹            │     23/384     │       0        │
├──────────┼────────┼────────┤
│林祺棠              │       0        │      9/96      │
├──────────┼────────┼────────┤
│陳林秀蘭            │       0        │      9/96      │
├──────────┼────────┼────────┤
│吳林銘              │       0        │     11/96      │
├──────────┼────────┼────────┤
│吳琳彬              │       0        │     11/96      │
└──────────┴────────┴────────┘